臺灣花蓮地方法院民事判決　九十三年國字第三號
　　原　　　告　丙○○
　　被　　　告　花蓮縣光復鄉公所
　　法定代理人　乙○○
　　訴訟代理人　甲○○
右當事人間請求國家賠償事件，本院於民國九十三年十一月二十四日辯論終結，判決
如左：
    主　　　文
原告之訴及假執行之聲請均駁回。
訴訟費用由原告負擔。
    事實及理由
一、原告主張：
  (一)原告於民國九十二年六月二十七日十四時三十分許駕駛向訴外人久和小客車租賃
    行租用之車號ＹＹ─○五四二號小客車，與訴外人黃文宗駕駛之車號九Ｑ─八○
    五號計程車在花蓮縣光復鄉○○村○○路與富田三街交岔路口處，因被告管理之
    「富田三街」道路未依「道路交通標誌標線號誌設置規則」第二十二條、第五十
    八條及第五十九條設置標誌、標線或號誌，使原告誤以為前方係鄉間巷口，原告
    行駛於幹道有行車優先權，致發生交通意外事故，致原告租用之小客車引擎損毀
    、車頭損毀，車號九Ｑ─八○五號計程車右後葉子板損毀、左前門凹陷、左後門
    損毀，計程車乘客陳秀英頸椎受傷及頭部、下巴割傷等傷害，迄今頸部脊椎受傷
    仍無法恢復，且合併四肢不完全癱瘓。
  (二)被告為發生交通意外事故路段之設置及管理機關，因未依「道路交通標誌標線號
    誌設置規則」於交岔路口次要道路口設置「停」、「讓」標誌及標線，對人車往
    來之安全即已構成威脅，被告對該道路之設置或管理自有欠缺，且其裁量權收縮
    至零，不能以岔路眾多，設置有困難來搪塞，何況該交岔路口為省道台十一甲線
    光豐路，係由花東縱谷前往濱海公路之極重要道路，被告竟未置任何標誌及標線
    ，實令人不解。如被告於該路口設置「停」、「讓」標誌及標線，原告自當遵守
    道路交通安全規則第一百零二條第一項第二款支線道車應讓幹線道車先行之規定
    ，係因被告未設置標誌及標線，使原告誤判路權，導致車禍之發生，原告已依規
    定減速慢行，又路口之電線桿及樹枝亦妨礙原告之視線，使原告無法及時看見側
    向來車，原告非本地人，係第一次赴花蓮旅遊，對當地道路不熟，被告於推銷觀
    光事業、吸引觀光客旅遊之同時，未加強道路標示，本件車禍之發生與被告對該
    道路之設置或管理欠缺顯有相當之因果關係。被告引用鑑定報告所述原告支線道
    車未暫停讓幹線道車先行之意見，說明原告應負絕大部分責任，係倒果為因之說
    法，原告對車禍之發生縱有責任，亦係因被告之疏失造成，假使被告先於該交岔
    路口處設置「警告標誌」，原告當可依交岔路口設置之「警告標誌」正確判斷行
    駛道路係屬支線道，並於交岔路口處暫停讓幹線道車先行，則本次車禍就不可能
    發生，另據當地人士表示，該交岔路口經常發生車禍，經多次向被告反應設置交
    通號誌均無下文，可見被告明顯失職。經原告於發生事故後依國家賠償法規定，
    以書面向花蓮縣政府請求國家賠償，經花蓮縣政府移轉由被告受理，被告竟拒絕
    賠償。
  (三)請求賠償之金額如下：
  1.增加生活上之需要：計程車乘客陳秀英之看護費及零用金計新台幣（下同）三萬
　　七千五百元。
  2.車輛損失：原告向久和小客車租賃行租用之車號ＹＹ─○五四二號小客車維修費
　  及拖吊費十七萬五千元。
  3.工作損失及精神慰撫金：因本件車禍與陳秀英達成和解之賠償金三十七萬元。
    爰依國家賠償法第三條第一項、第九條第二項規定請求被告賠償。並聲明：被告
    應給付原告伍拾捌萬貳仟伍佰元，及自九十三年六月二十四日起至清償日止，按
    年息百分之五計算之利息，並陳明願供擔保請准宣告假執行。
二、被告對於如下三所載之事實均不爭執，惟以：
  (一)本件車禍事故經台灣省花東區車輛行車事故鑑定委員會九十二年八月二十八日函
    鑑定意見書及覆議鑑定意見書均認為原告行經無號誌交岔路口，支線道車未暫停
    讓幹線道車先行為肇事主因，黃文宗駕駛營業小客車行經無號誌路口，未減速慢
    行，且未注意車前狀況，為肇事次因。可見本件肇事原因係請求權人及黃文宗未
    遵守道路交通安全規則第九十三條第二項第三款、第一百零二條第一項第二款規
    定所造成。且依原告所提照片及現場勘查顯示，發生事故時視線良好，如原告與
    黃文宗之車輛均能遵守交通規則，即不致造成車禍事故，可見原告應負絕大部分
    責任。
  (二)有關交岔路口次要道路口均設置「停」、「讓」標誌及標線問題，因岔路眾多，
    每一岔路口均予設置，有實際之困難，故行駛無號誌之交岔路口，應減速慢行，
    作隨時停車之準備，及支線道車應暫停讓幹線道車先行，此乃交通安全常識，本
    件車禍事故發生與岔路口有無設置「停」、「讓」號誌，實無因果關係。被告並
    無賠償之義務等語資為抗辯。並聲明：原告之訴駁回。
三、兩造不爭執之事實：
  (一)原告於九十二年六月二十七日十四時三十分許，駕駛車號ＹＹ─○五四二號小客
    車，沿花蓮縣光復鄉○○村○○○街由南往北行駛，行經該街與同村光豐路（台
    十一甲線公路）無號誌交岔路口時，因支線道車未暫停讓幹線道車先行，而與黃
    文宗所駕駛、沿同村光豐路由東往西方向行駛至該交岔路口、亦疏未注意減速慢
    行、且未注意車前狀況之車號九Ｑ─八○五號營業小客車發生撞擊，致原告車引
    擎蓋、車頭損毀，黃文宗車右後葉子板損毀、左前門凹陷、左後門損毀，及乘客
    陳秀英受傷，經鑑定結果認前開車禍事故原告駕駛自小客車行經無號誌交岔路口
    ，支線道車未暫停讓幹線道車先行，為肇事主因，黃文宗行經無號誌交岔路口，
    未減速慢行，且未注意車前狀況，為肇事次因。（如台灣省花東區車輛行車事故
    鑑定委員會函及鑑定意見書、覆議意見所載，本院卷一七至二一頁）。
  (二)原告行駛之花蓮縣光復鄉○○村○○○街與光豐路交岔路口，在富田三街口並未
    設有「停」「讓」之交通標誌或標線，該交岔路口狀況如本院卷二九頁照片所示
    ，前開道路為被告負責管理之道路。
四、得心證之理由：本件兩造所爭執之處，應在於原告主張其駕車行駛於花蓮縣光復
    鄉○○○街，因被告未在該街與光豐路無號誌交岔路口設立「停」、「讓」之交
    通號誌，以致其發生車禍，是否應負國家賠償法第三條第一項之損害賠償責任？
  (一)按公有公共設施因設置或管理有欠缺，致人民生命、身體或財產受有損害者，國
    家應負損害賠償責任，而此損害賠償之請求，以該公有公共設施之設置或管理機
    關為其賠償義務機關，國家賠償法第三條第一項及第九條第二項分別定有明文。
    而所謂公共設施之設置有欠缺，係指公共設施建造之初，即存有瑕疵而言，公共
    設施管理有欠缺者，係指公共設施於建造後未善為保管，怠為修護致該物發生瑕
    疵，復未為必要之防護措施，致使該公共設施欠缺通常應具備之安全性而言。又
    人民依上開規定請求國家賠償時，尚須人民之生命、身體或財產所受之損害，與
    公有公共設施之設置或管理之欠缺，具有相當因果關係，始足當之。亦即在公有
    公共設施因設置或管理有欠缺之情況下，依客觀之觀察，通常會發生損害者，即
    為有因果關係，如必不生該等損害或通常亦不生該等損害者，則不具有因果關係
    。（最高法院八十四年度台上字第一○○四號判決可資參考）。
  (二)被告負責管理之花蓮縣光復鄉○○村○○○街道路平坦，路面無坑洞，並劃有分
    向限制線，有照片二張在卷可稽（本院卷二九頁），可見該道路之設置及管理並
    無瑕疵。原告雖指被告應於該路口設置「停」「讓」之標誌及標線云云，惟按行
    經無號誌之交岔路口時，應減速慢行，作隨時停車之準備，且支線道車應暫停讓
    幹線道車先行，未劃分幹、支線或同為幹線道或支線道者，如同為直行車者，左
    方車應暫停讓右方車先行，道路交通安全規則第九十三條第一項第二款、第一百
    零二條第一項第二款分別定有明文，原告領有適當之駕駛執照，對前開規定應無
    不知之理，其駕車自應遵守前開規定，縱本件車禍事故發生之路口未設置「停」
    「讓」之標誌或標線，以原告駕車行駛之方向為左方車，黃文宗駕車行駛之方向
    屬右方車，原告亦應讓黃文宗之車輛先行，並應減速慢行，作隨時停車之準備，
    可見如原告能遵守前開交通安全規則之規定，即可避免車禍之發生，如不遵守前
    開交通安全規則之規定，縱路口設置「停」「讓」之標誌或標線，亦難避免車禍
    事故之發生，故本件車禍事故及原告損害之發生係肇因於原告未遵守交通安全規
    則所致，與被告有無在路口設置「停」「讓」之標誌或標線不具相當因果關係。
五、綜上所述，被告就花蓮縣光復鄉○○○街之設置及管理並無欠缺，且原告所生之
    財產上損害與被告有無於該路口設置「停」「讓」之交通號誌及標線並無相當因
    果關係，被告自無須負國家賠償責任。從而，原告依國家賠償法第三條第一項、
    第九條第二項規定請求被告給付伍拾捌萬貳仟伍佰元，及自九十三年六月二十四
    日起至清償日止，按年息百分之五計算之利息，為無理由，應併其假執行之聲請
    予以駁回。
六、本件事證已臻明確，兩造其餘攻擊防禦方法與舉證，均無礙勝負判斷，爰不一一
    論列，附此敘明。
七、訴訟費用負擔之依據：民事訴訟法第七十八條。
中　　　　華　　　民　　　國　　九十三　　年　　十二　　月　　　十　　　日
　　　　　　　　　　　　　　　　臺灣花蓮地方法院民事庭
　　　　　　　　　　　　　　　　　　法　　　官　楊碧惠
右為正本係照原本作成。
如對本判決上訴須於判決送達後二十日內向本院提出上訴狀。
中　　　　華　　　民　　　國　　九十三　　年　　十二　　月　　十七　　　日
　　　　　　　　　　　　　　　　　　法院書記官　林佳慧
